臺灣桃園地方法院民事判決　　　　　　　 100年度訴字第78號
原　　　告　鄭道生
訴訟代理人　陳鄭權律師
複　代理人　劉彥良律師
被　　　告　鄭石千
訴訟代理人　巫宗翰律師
上列當事人間請求返還不當得利事件，本院於民國100 年3 月21
日言詞辯論終結，判決如下：
    主  文
被告應給付原告新臺幣貳佰柒拾玖萬玖仟伍佰玖拾肆元及自民國
九十九年十月二十八日起至清償日止，按週年利率百分之五計算
之利息。
原告其餘之訴駁回。
訴訟費用由被告負擔。
本判決於原告以新臺幣玖拾伍萬元供擔保後，得假執行。但被告
如以新臺幣貳佰柒拾玖萬玖仟伍佰玖拾肆元為原告預供擔保，得
免為假執行。
    事  實  及  理  由
甲、原告起訴主張：
一、先位聲明部分：
（一）兩造與訴外人鄭炫生為坐落桃園縣楊梅鎮○○段第1391地
      號、第1392地號、同市○○段第474 地號至第476 地號、
      第480 地號、第483 地號等如附表所示7 筆土地（下稱系
      爭土地）之分別共有人，每人之所有權應有部分均如附表
      所示。被告係於民國97年8 月16日始受訴外人即原告之兄
      長、被告之父親鄭炫生贈與，方取得系爭土地中高獅段第
      483 地號土地如附表所示之所有權應有部分。而原告與訴
      外人鄭炫生前於86年1 月1 日至97年12月31日之期間，即
      曾將系爭土地出租予訴外人宏玖興業有限公司（下簡稱宏
      玖公司），約定年租金總額為新臺幣（下同）415 萬元，
      再按原告與訴外人鄭炫生所有權應有部分之比例取得各自
      之租金。被告則於取得系爭土地中高獅段第483 地號土地
      之所有權應有部分後，即介入原告、訴外人鄭炫生與出租
      人間之租賃事宜，且極力主張需調漲土地租金，復與訴外
      人宏玖公司協調上開舊租賃契約期後新訂租約之租賃期間
      、租金等相關事項。因原告自退休以降，僅依賴系爭土地
      之租金維生，遂僅要求被告及訴外人鄭炫生萬勿得失於承
      租人，如非必要勿調漲租金，以免承租人不願續租。至若
      租金之金額多寡、是否有增減，原告僅相信訴外人鄭炫生
      或被告之告知，從無疑義。俟上開舊租賃契約期滿後，被
      告通知原告一同與訴外人宏玖公司簽訂新土地租賃契約書
      （下稱系爭租約）。而系爭租約未記載年租金之總額，且
      各出租人所得之租金又係另以附件甲（即訴外人鄭炫生之
      部分）、乙（即原告之部分）、丙（即被告之部分）分開
      記載，並由兩造及訴外人鄭炫生各自簽章於所取得之附件
      上，故原告僅知自己領取之年租金金額為60萬元，並不知
      訴外人鄭炫生及被告所各自受領之租金金額。原告係因訴
      外人鄭炫生向被告提起鈞院99年度訴字第1096號請求撤銷
      其贈與被告土地之訴訟事件後，始得知訴外人鄭炫生依系
      爭租約所得年租金為185 萬元，被告所得年租金則為170
      萬元，並非按照每人所有權應有部分計算面積而比例取得
      應有之租金，原告旋即於99年6 月9 日發函被告，請求其
      返還應給付予原告卻由被告受領之租金。
（二）被告未詳細出示系爭租約之全部附件亦未盡其說明之義務
      ，且未告知原告其他出租人所得受領之租金數額，故意陷
      原告於錯誤認知而為租金約定之意思表示，則被告縱使同
      意簽訂系爭租約，惟就與被告、訴外人鄭炫生間租金分配
      之約定，實係受被告之詐欺所為，故原告爰以民法第92條
      等相關規定，撤銷前所為就系爭租約中租金分配之意思表
      示。依民法第114 條第1 項之規定，原告關於租金分配之
      意思表示即自始、當然、確定不生效力，則被告溢領租金
      之法律上原因已自始不存在，原告自得依民法第179 條前
      段規定，請求被告返還其所受之不當利益。至被告應返還
      原告之利益客體為金錢債權，金錢債權為動產之概念，且
      動產依民法第813 條規定因與被告之金錢混合而無法識別
      ，惟原告仍得依民法第816 條規定，向被告請求相同數額
      之償金，以填補所受之損害。而被告應返還所受領自98年
      1 月迄100 年3 月止，施用詐術而取得之不當利益共計為
      2,799,594 元。
二、備位聲明部分：
（一）被告於鈞院99年度訴字第1096號事件審理中，曾於99年8
      月24日言詞辯論時陳述：「因系爭土地上之承租人之契約
      要續約，因我父親（即訴外人鄭炫生）與我叔叔（即原告
      ）不會與承租人談判，不會爭取到較高之租金，他們委託
      我向承租人談細節問題。當時土地尚未過戶給我，我父親
      是於97年9 月將借名的土地移轉登記給我，我就有立場向
      承租人談續約問題。我父親的租金部分，由90幾萬元續漲
      到180 幾萬元。」等語，故被告係與原告及訴外人鄭炫生
      成立委任契約後受託向訴外人宏玖公司談訂立系爭租約並
      提高租金之數額。詎料被告竟利用其居於優勢認知之地位
      ，傳達錯誤訊息予原告，蓄意欺矇原告，使原告不知租金
      之真正數額。兩造及訴外人鄭炫生雖皆同意與訴外人宏玖
      公司簽訂系爭租約，惟此係因共有人基於對共有土地之管
      理權能而同意將系爭土地出租，並不表示系爭租約係存在
      於各共有人與訴外人宏玖公司之間，依民法第820 條規定
      ，系爭租約之出租人實為系爭土地之全部共有人。蓋原告
      係因被告之談判態度較為強勢，能為全部之共有人爭取較
      好之租金數額方願意委託被告，再依慣例自租金總額依照
      各共有人所有權應有部分比例分派租金。
（二）被告既受原告之委託，代為與訴外人宏玖公司談判相關租
      賃細節，則依兩造間所成立之委任契約，身為受任人之被
      告，即負有與處理自己事務同一之注意義務。詎料，被告
      明知原告就系爭土地之所有權應有部分比例較被告之比例
      高4 倍有餘，然被告為其自身與訴外人宏玖公司談判之租
      金為每年170 萬元，卻為原告與訴外人宏玖公司之租金約
      定為每年60萬元，被告之租金額高於原告之租金額幾近3
      倍，故被告顯係利用原告畏懼租賃契約為被告搞砸，而故
      意欺瞞原告他人之租金數額，實難認定被告不具有損害原
      告之故意。又被告未依民法第540 條規定告知原告所收取
      之租金與他出租人間存有顯不相當之情形，亦係故意違背
      其報告義務，並故意造成原告損害。被告既有故意違背其
      受任人注意義務及報告義務之債務不履行行為，並使原告
      受有租金收入短少之金錢上損失，原告自得依民法第544
      條、第213 條、第216 條規定，向被告請求損害賠償。而
      原告因被告上開債務不履行行為，受有之損害自98年1 月
      起至100 年3 月止，總計為2,799,594 元，得向被告請求
      賠償。
三、綜上所述，原告爰依民法第179 條、第813 條、第816 條之
    規定，為先位聲明之請求；若先位聲明不成立，原告則另依
    依民法第544 條、第213 條、第216 條之規定，為備位聲明
    之請求，二者為訴之預備合併關係等語。並為訴之聲明：被
    告應給付原告2,799,594 元及自99年10月28日起至清償日止
    ，按年息5%計算之利息。原告並願供擔保，請准宣告假執行
    。
乙、被告則以：本件被告在與訴外人宏玖公司洽談之前，曾徵詢
    原告其所欲之租金數額為何，原告明確向被告表示為60萬元
    ，且系爭租約附件乙亦載明原告2367坪（1 年租金60萬），
    原告在場親自確認系爭租約之出租標的及租金，並與訴外人
    宏玖公司互相表示意思一致而簽立系爭租約，依民法第153
    條第1項 及第421 條第1 項規定，原告係與訴外人宏玖公司
    就系爭土地之所有權應有部分成立系爭租約，約定年租金為
    60萬元，並非兩造、訴外人鄭炫生共同與訴外人宏玖公司約
    定系爭土地之租金總額為415 萬元，再由兩造、訴外人鄭炫
    生等3 人內部進行分配，亦即兩造間並未存有內部租金分配
    之契約關係，且原告既係與訴外人宏玖公司成立系爭租約，
    自不符民法第92條規定契約相對人撤銷詐欺意思表示之要件
    ，故原告主張依此規定得撤銷受被告詐欺而為內部分配租金
    之意思表示，顯無理由。又被告亦係與訴外人宏玖公司就被
    告系爭土地中高獅段第483 地號土地之所有權應有部分與年
    租金170 萬元等契約標的，依民法第153 條第1 項及第421
    條第1 項規定互相表示意思一致而簽立系爭租約。則被告依
    此合法有效成立之系爭租約而收取租金，係具有法律上之原
    因，況且原告亦依其與訴外人宏玖公司間成立之系爭租約而
    收取租金，非自原告處受領租金，故亦可認被告受有租金利
    益並未致原告受有任何損害，是以本件並不符合民法第179
    條規定不當得利之要件，原告主張請求被告返還溢領屬於原
    告所有之租金債權部分，顯無理由等語，資為抗辯。並為答
    辯聲明：駁回原告之訴；如受不利判決，被告願供擔保，請
    准免為假執行。
丙、得心證之理由：
一、按訴狀送達後，原告不得將原訴變更或追加他訴。但請求之
    基礎事實同一者；擴張或減縮應受判決事項之聲明者，不在
    此限，民事訴訟法第255 條第1 項、第2 款、第3 款定有明
    文。經查，本件原告起訴時，訴之聲明初為請求被告應給付
    原告2,488,528 元及自99年10月28日起至清償日止，按年息
    5%計算之利息，訴訟標的則為民法規定不當得利之法律關係
    。嗣於訴狀繕本送達被告後，原告擴張其訴之聲明為請求被
    告給付原告2,799,594 元及自99年10月28日起至清償日止，
    按年息5%計算之利息，核原告此部分所為訴之變更，顯屬擴
    張應受判決事項之聲明；另原告亦追加民法第544 條關於委
    任之規定為其訴訟標的，此部分訴之追加，其基礎事實則可
    認為同一，揆諸上揭法律規定，均應准許，此先敘明。
二、經查，系爭土地為兩造與訴外人鄭炫生所分別共有，每人之
    所有權應有部分均如附表所示，被告係於97年8 月16日始受
    訴外人即原告之兄長、被告之父親鄭炫生贈與系爭土地中高
    獅段第483 地號土地如附表所示之所有權應有部分。而原告
    與訴外人鄭炫生於86年1 月1 日至97年12月31日之期間，曾
    將系爭土地共同出租予訴外人宏玖公司，約定租金係按原告
    與訴外人鄭炫生所有權應有部分之比例各自取得。被告則於
    取得系爭土地中高獅段第483 地號土地之所有權應有部分後
    ，即與訴外人宏玖公司協調上開舊租賃契約期滿後新訂租約
    之租賃期間、租金等相關事宜，嗣並通知原告一同與訴外人
    宏玖公司簽訂系爭租約，系爭租約上載明之出租人雖為兩造
    與訴外人鄭炫生共3 人，惟未記載各共有人之租金數額，亦
    未載明總租金金額，僅以附件甲（記載訴外人鄭炫生之租金
    每年185 萬元）、乙（記載原告之租金每年60萬元）、丙（
    記載被告之租金每年170 萬元）之方式記載各出租人所得租
    金之金額，且各出租人僅取得自己租金金額之附件並簽章其
    上（附表編號7 高獅段第483 地號土地鄭炫生所有權應有部
    分19185/57560 則於系爭租約簽訂後之99年5 月11日移轉登
    記予訴外人李鄭秋雲）。原告對於其餘出租人之租金金額於
    簽約時並不知情，然於嗣後得知系爭租約出租人所得之年租
    金為上開金額，並非按照所有權應有部分之比例計算租金後
    ，即於99年6 月9 日發函被告，請求其返還應給付予原告卻
    由被告受領之租金債權等事實，有土地租賃契約書即系爭租
    約暨其附件甲、乙、丙、桃園府前（21支）郵局775 號存證
    信函、86年1 月1 日起至97年12月31日止之土地租賃契約書
    之影本各1 份、土地登記謄本7 紙附卷可稽（見本院99年度
    司促字第29511 號卷第6 頁至第9 頁、本院99年度壢簡字第
    21頁至第27頁、第38頁），並為兩造所不爭執，堪信為真實
    。
三、次查，本院99年度訴字第1096號訴外人鄭炫生對被告起訴請
    求撤銷贈與等事件中，被告曾於99年8 月24日言詞辯論時自
    陳略以：「因系爭土地上之承租人之契約要續約，因我父親
    （即訴外人鄭炫生）與我叔叔（即原告）不會與承租人談判
    ，不會爭取到較高之租金，他們委託我向承租人談細節問題
    …。」等語，有上開訴訟事件筆錄影本之記載在卷可按（見
    本院卷第19頁背面），與原告所自陳系爭租約係被告與訴外
    人宏玖公司協調內容後，再通知原告與訴外人宏玖公司簽約
    等情互核以觀，已堪見原告應有委任被告與訴外人宏玖公司
    協商系爭租約之內容、細節，亦即兩造間就被告協調系爭租
    約之事項，應認已經成立委任契約無誤。
四、按各共有人，除契約另有約定外，按其應有部分，對於共有
    物之全部，有使用收益之權，民法第818 條定有明文。另按
    各共有人按其應有部分，對於共有物之全部雖有使用收益之
    權。惟共有人對共有物之特定部分使用收益，仍須徵得他共
    有人全體之同意，非謂共有人得對共有物之全部或任何一部
    有自由使用收益之權利。如共有人不顧他共有人之利益，而
    就共有物之全部或一部任意使用收益，即屬侵害他共有人之
    權利，最高法院62年台上字第1803號判例意旨亦足參照。可
    知每一共有人固對共有物之全部均有使用收益之權利，惟若
    每一共有人均欲對共有物為實際上之使用或收益，必定產生
    互相衝突扞挌之結果，故共有人對共有物之特定部分或全部
    為使用收益，須與他共有人取得協議或經他共有人均同意後
    ，始得為之。而系爭土地為兩造與訴外人鄭炫生所共有，則
    其等與訴外人宏玖公司所共同成立之系爭租約，自屬全體共
    有人同意將全部系爭土地，交由訴外人宏玖公司為具體之使
    用，再由共有人向訴外人宏玖公司收取租金以為收益，否則
    若認為兩造與訴外人鄭炫生係各自與訴外人宏玖公司成立系
    爭租約，無異認為共有人可以將抽象之所有權應有部分出租
    予他人在共有土地上為實際使用，自屬未合。是兩造與訴外
    人鄭炫生應認為系爭租約之共同出租人，亦即系爭租約係成
    立於兩造、訴外人鄭炫生與訴外人宏玖公司間，而非各共有
    人就所有權應有部分獨立與訴外人宏玖公司成立租約，僅於
    系爭租約中就給付予各共有人之租金金額予以分別約定。而
    原告既同意依系爭租約其可年收租金60萬元，並因之簽章於
    系爭租約上表示同意，則此年租金60萬元之約定係屬成立於
    原告與訴外人宏玖公司間，堪足認定無誤。換言之，原告係
    向訴外人宏玖公司收取年租金60萬元，故此租金之約定係成
    立於其與訴外人宏玖公司之間，並非原告與被告間有何分配
    租金之約定無誤。
五、按因被詐欺或被脅迫而為意思表示者，表意人得撤銷其意思
    表示，民法第92條第1 項前段固有明文約定。然本件原告所
    得年租金60萬元之部分，並非兩造間之約定，既如前述，則
    原告主張依上開法律規定，撤銷此不存在之意思表示，自屬
    於法不合，尚無足採。且按無法律上之原因而受利益，致他
    人受損害者，應返還其利益。雖有法律上之原因，而其後已
    不存在者，亦同，民法第179 條定有明文；另按民法第179
    條規定之不當得利，凡無法律上之原因，而一方受利益，致
    他方受損害，即可成立，最高法院65年台再字第138 號判例
    意旨亦足參照。故民法第179 條規定不當得利之成立要件，
    必須無法律上之原因而受利益，致他人受損害，且該受利益
    與受損害之間有因果關係存在。從而因給付而受利益者，倘
    該給付係依有效成立之債權契約而為之，其受利益即具有法
    律上之原因，自不生不當得利問題（最高法院89年度台上字
    第288 號裁判意旨可供參考）。本件向被告給付租金者，係
    訴外人宏玖公司，而被告取得租金此利益係基於與訴外人宏
    玖公司間之系爭租約此債權契約，故被告之受利益非基於原
    告之給付而來，且被告所受利益又具有法律上之原因，均甚
    明確，揆諸上揭法律規定及說明，原告請求被告返還所謂溢
    領租金之不當得利，實與法律規定之要件不合，委無足採。
六、又按動產與他人之動產混合，不能識別，或識別需費過鉅者
    ，準用前條之規定；因前5 條之規定而受損害者，得依關於
    不當得利之規定，請求償還價額，民法第813 條、第816 條
    定有明文。本件被告所取得之租金係來自於訴外人宏玖公司
    之給付，並非來自於原告之給付，已如前述，而按動產物權
    之讓與，非將動產交付，不生效力，民法第761 條第1 項前
    段規定甚明。是訴外人宏玖公司給付予被告之金錢，於移轉
    占有予被告時，該金錢之所有權即已移轉為被告所有，其中
    並無所謂原告之金錢，是原告主張被告收取之租金中有屬於
    原告所有，且已與被告原有之金錢發生動產混合之效果乙節
    ，並不足採，況原告本件不當得利之請求並不符要件，亦如
    前述，則原告所主張其依民法第816 條規定，得依關於不當
    得利之規定請求被告返還所謂溢領之租金，仍無足採。
七、原告依民法不當得利之法律關係為請求之先位聲明既不足採
    ，則本件自應續為審究原告之備位聲明是否有理由。經查，
    兩造間前曾成立委任關係，由原告委託被告與訴外人宏玖公
    司商談系爭租約之細節，已如前述。此委任之約定並雖無書
    面可資佐證其具體內容，惟由前述原告與訴外人鄭炫生於86
    年1 月1 日至97年12月31日期間出租予訴外人宏玖公司所為
    租金之約定係依各共有人所有權應有部分之比例取得各自之
    租金乙節，已經證人即訴外人宏玖公司負責人羅欽師於本院
    100 年2 月21日言詞辯論期日到庭結證稱：「（問：86年那
    份租金是如何定的？）以1 坪多少錢為基準來定。那時共有
    人只有原告與證人鄭炫生。租金就是按照他們應有部分的比
    例去付給他們個人。就如契約後的附表所示。我們每季都開
    支票給他們兩人。」等語在卷足稽（見本院卷第29頁正面）
    ，則在無何特殊情形下，原告於成立系爭租約時自無忽而同
    意改以任由被告片面決定原告應得之租金金額之理。況如附
    表所示，原告依其就系爭土地各筆之所有權應有部分予以折
    算面積之結果，相當於有7825.325㎡，與系爭土地之總面積
    17581.88㎡相較，其所占比例非少，與訴外人鄭炫生依同一
    標準計算出之比例亦無甚差異，更約略為被告依此標準計算
    出之面積之4 倍，然由原告依系爭租約所得之年租金僅60
    萬元，反遠低於訴外人鄭炫生之185 萬元與被告之170 萬元
    觀之，依常情而論，亦足見此顯非原告所委由被告與訴外人
    宏玖公司商談時所欲之租金金額甚明。加以系爭土地係分別
    共有，各共有人間就系爭土地又無何分管契約存在，則各人
    就系爭土地之利害關係，除所有權應有部分比例不同外，並
    無何懸殊差別存在，是探求當事人之真意，原告就其所欲收
    取之租金，應確係委任被告以原告就系爭土地所有權應有部
    分折算面積後與全部面積之比例為計算標準。此觀證人鄭炫
    生於本院100 年2 月21日言詞辯論時所到庭證稱略以：「（
    提示系爭租約後問：這份契約當初是你自己去談的嗎？）是
    我兒子（即被告）談的。」、「（問：原告的部分是他親自
    去談的嗎？）我不知道。」、「（問：你兒子去談的時候，
    租金你與你的兒子即被告如何分配？）我的土地是我收租金
    ，被告的土地是被告收租金。」、「（問：如何分？按照登
    記謄本？）是按照謄本。」、「（問：是否知道原告分配到
    多少租金？）不知道。」、「（問：當初你委託被告去談的
    時候，有說租金要如何分配？）我只知道我自己的，原告的
    我不知道。」等語（見本院卷第28頁背面、第29頁正面），
    可知系爭租約之另一出租人即證人鄭炫生亦係認為其應依照
    其所有權應有部分之比例即按照土地登記謄本之記載取得租
    金，則同為共有人且所有權應有部分與證人鄭炫生相差無幾
    之原告，於委任被告商談系爭租約時，自亦應同此意思無訛
    。
八、而查，被告受委任與訴外人宏玖公司所成立之系爭租約，其
    年總租金為415 萬元，其中原告為60萬元，被告為170 萬元
    ，訴外人鄭炫生則為185 萬元之事實，業經認定如前，顯可
    認為與原告上開委任被告所欲達成原告係依所有權應有部分
    與他共有人比例取得租金之意思不符。且依證人即訴外人宏
    玖公司負責人羅欽師於本院上開言詞辯論期日所到庭結證稱
    略以：「（提示系爭租約後問：租金的約定跟給付內容有無
    改變？）地主要漲價，而且漲不少，談了很久，後來談定是
    以1 坪大約65元，全部的土地一年租金約415 萬元。」、「
    （問：第二份契約是何人跟你談的？）開始是證人鄭炫生與
    原告跟我們談，後來沒有結果，被告又來與我們談，最後是
    被告與我們談出結果，總價以多少錢來承租。」、「（問：
    被告跟你談的時候，原告與證人鄭炫生有無在場？）沒有。
    」、「（問：談出租金之後有無說他們3 個共有人如何分租
    金？）沒有。」、「（問：後來新的契約的租金你如何付？
    ）依照他們的約定擬出了3 張表即附件甲、乙、丙。我們就
    是按照這3 張表去給付的。」、「（問：這3 張是何人提出
    ？）是由我的特助與他們協商的過程中擬好的。後來簽約的
    時候，共有人3 人都有到我們公司把合約簽好。」、「（問
    ：特助是與何人協商附件甲、乙、丙？是有與3 個共有人都
    協商？）我不清楚。但是談的時候只有跟被告談，至於他們
    內部要如何分配我不清楚。」、「（問：這3 個共有人彼此
    知不知道對方領多少租金？）他們之間應該會知道吧。簽約
    的時候是他們自己拿自己的附件，沒有看到別人的附件。」
    、「（問：舊的契約是依照持分來分租金，為何新的契約不
    是依照登記的持分來分租金？）這是他們家族的事情，我沒
    有辦法干預。」、「（問：你的特助會自己決定如何分配租
    金給各共有人？）不會。」、「（問：都是按照地主的要求
    ？）是的。」、「（問：所以就是按照協商時被告的要求才
    會訂出這比例？）簽約時其他共有人沒有提出任何意見，所
    以我們認為被告應該與他們都協商好了。」、「（問：協商
    時確實只有被告在協商？）剛開始沒有成立的時候有與每個
    共有人協商，但是最後是與被告談成的。」、「（問：原告
    及證人鄭炫生有無向你表示租金分配的比例？）沒有。」、
    「（問：86年及97年的土地租賃契約書是否都是談一個總價
    ，再由地主去分配？）是的。」、「（問：原告有無向你表
    示願意1 年多少錢租給你？）原告曾經有說過願意照以前的
    租金租。早期大約40萬元。因為原告很忠厚老實，他是希望
    可以繼續租給我。當時只是有這樣講而已，但是並沒有談確
    定。剛開始與原告、證人鄭炫生談的時候也是因為租金的問
    題談不攏，因為是持分地，要每個人都同意。」、「（問：
    為何97年的合約與舊約的簽約方式不同？）97年以前共有人
    只有兩個，後來多了一個被告。」、「（問：97年簽約當天
    ，你有無與原告說他的租金就是60萬元，而原告有表示同意
    ？）原告看到契約有同意才簽的。所以我沒有另外特別用口
    頭說每個人租金多少錢。」、「（問：為何不寫在同一張裡
    面？而要寫成附件甲、乙、丙？）這是我們特助擬稿的，應
    該是按照最後與被告協商的結果。之所以分開成3 份契約是
    因為與持分的比例得到的比例會不同。」、「（問：分成附
    件甲、乙、丙這個想法是何人提出來的？）是宏玖公司自己
    決定的，不讓其他出租的共有人知道別的共有人的租金額，
    不是被告要求的。」、「（問：個人租金比例懸殊，是被告
    要求這樣的金額還是你們自己決定的？）我們是以總價決定
    接受，每個共有人得多少租金的部分是被告提供的。」、「
    我們是為了怕他們日久之後有意見所以才會把附件分開來。
    」、「（問：所以如何分配的金額都是被告所說，被告有向
    你表示他有經過原告及證人鄭炫生的同意來定這分配金額？
    ）有表示我們特助才會製作這個表。」、「（問：被告比例
    少，卻分比較多的錢，你們是不是擔心因為被告不肯簽的話
    ，整個租約沒有辦法成立，所以才會給他比較高的租金？）
    我們是以總價決定，怎麼分配是由被告提出的。」、「（問
    ：你們的價格如果被告不同意，整個契約就會破局？）是的
    。」等語（見本院卷第29頁至第31頁），實可推知被告確有
    受原告及被告父親即訴外人鄭炫生委任與訴外人宏玖公司商
    談系爭租約之事宜，而談定年總租金415 萬元後，再由被告
    向訴外人宏玖公司指示兩造及訴外人鄭炫生各人所應得之租
    金數額，並由訴外人宏玖公司製作系爭租約之甲、乙、丙共
    3 份附件，載明各出租人所得租金額，卻未讓原告及訴外人
    鄭炫生得知每人所得之租金金額，甚且對總租金金額亦一無
    所知，足見被告確有刻意對原告隱瞞系爭租約之總年租金及
    各出租人並非依每人所有權應有部分之比例分配租金甚明。
    亦即被告處理原告委任之事務，未依原告指示亦未與處理自
    己事務為同一之注意，致原告簽訂系爭租約時未能獲得與自
    己就系爭土地所有權應有部分之比例相當之租金，自屬已使
    原告受有未能足額取得原本應得之租金利益，堪以認定明確
    。
九、又兩造於系爭租約簽訂前，曾就系爭土地出租事項討論略以
    ：「（被告）叔叔，那我就是說60萬1 年，你拿60萬你滿意
    了吧？」、「（被告）對，可以。」、「（原告）那就請你
    下來簽約，你就拿60萬支票走啦。簽約10年，那這樣就皆大
    歡喜，你就不要問我賺多少啦。」、「（被告）可以啊。」
    等語，有被告提出之錄音譯文在卷可稽（見本院卷第11頁）
    ，並為原告所不爭執，固堪認定。惟上開對話亦僅足證明被
    告告知原告其已與訴外人宏玖公司商談租金之金額，原告可
    得之租金為60萬元之情；且原告並未表示不問總租金金額多
    少，其對於取得其中60萬元均無異議；加以被告亦未將系爭
    租約之實際總收租金金額告知原告，故實難據此即指原告有
    無條件同意只收取年租金60萬元之意思。況原告嗣後亦對被
    告言及：「照我們兩個（即原告與訴外人鄭炫生）的方法，
    只有延續照這個條件延續不會搞砸的，依你的方法我倒是有
    點擔心會搞砸。」等語，益見當時原告係慮及若被告向訴外
    人宏玖公司要求提高租金額，恐致無法成立租賃契約，而願
    照舊租賃契約之條件延續租約之情，並未提及成立新租約後
    ，原告同意不再依照所有權應有部分比例收取租金之意，故
    上開兩造對話內容，並不足影響前開被告於行使受託人之職
    務時，有違背原告指示，致原告有所失利益之損害等事實之
    認定結果。
十、按稱委任者，謂當事人約定，一方委託他方處理事務，他方
    允為處理之契約；受任人處理委任事務，應依委任人之指示
    ，並與處理自己事務為同一之注意，受任人因處理委任事務
    有過失，或因逾越權限之行為所生之損害，對於委任人應負
    賠償之責，民法第528 條、民法第535 條前段、民法第544
    條分別定有明文。本件被告以故意之行為，未依原告指示處
    理委任事務，致原告受有取得租金較少之損害，既均經認定
    如前，則依上揭法律規定，原告請求被告負賠償之責，洵屬
    有據。
十一、再按損害賠償，除法律另有規定或契約另有訂定外，應以
      填補債權人所受損害及所失利益為限。依通常情形，或依
      已定之計劃、設備或其他特別情事，可得預期之利益，視
      為所失利益，民法第216 條另有明文。原告就被告上開違
      反委任契約之行為所受之損害，既得請求被告賠償，則本
      件所續應審究者，即為原告得請求賠償之範圍為何？此部
      分經查，依當事人之真意，原告委任被告商談訂立系爭租
      約，應係指示租金應以原告所有權應有部分之比例定之，
      業經認定如前，則依此當事人之真意，原告原可得之年租
      金應為1,847,198 元（計算式如附表所示），而原告依系
      爭租約所得之實際年租金則為60萬元，其間之差額，自可
      認為依通常情形原告可得預期之利益無誤。依此計算結果
      ，原告每年所失利益即應為1,247,198 元。則原告所主張
      自98年1 月至100 年3 月之期間共2 又1/4 年之損失即為
      2,806,196 元（計算式：1,247,198 元/ 年×2 又1/4 年
      ＝2,806,196 元，小數點以下四捨五入），原告於本件既
      僅請求被告賠償2,799,594 元，未逾上開其實際損失之金
      額，自屬可採。
十二、另按給付無確定期限者，債務人於債權人得請求給付時，
      經其催告而未為給付，自受催告時起，負遲延責任。其經
      債權人起訴而送達訴狀，或依督促程序送達支付命令，或
      為其他相類之行為者，與催告有同一之效力；遲延之債務
      ，以支付金錢為標的者，債權人得請求依法定利率計算之
      遲延利息；應付利息之債務，其利率未經約定，亦無法律
      可據者，週年利率為5%，民法第229 條第2 項、第233 條
      第1 項前段、第203 條分別定有明文。本件係屬無確定期
      限之損害賠償之給付；又係以支付金錢為標的，則依上揭
      法律規定，原告就被告應給付之金額，一併請求自支付命
      令送達被告翌日即99年10月28日（見本院99年度司促字第
      29511 號卷第29頁送達證書所載）起至清償日止，按法定
      利率即年息5%計算之利息，亦屬於法有據。
十三、末按訴之客觀預備合併，法院如認先位之訴為無理由，而
      預備之訴為有理由時，就預備之訴固應為原告勝訴之判決
      ，惟對於先位之訴，仍須於判決主文記載駁回該部分之訴
      之意旨。原告對於駁回其先位之訴之判決提起上訴，其效
      力應及於預備之訴，即預備之訴亦生移審之效力。第二審
      法院如認先位之訴為有理由，應將第一審判決之全部（包
      括預備之訴部分）廢棄，依原告先位之訴之聲明，為被告
      敗訴之判決。否則將造成原告先位之訴及預備之訴均獲勝
      訴且併存之判決，與預備之訴之性質相違背，最高法院83
      年台上字第787 號判例意旨可資參照。準此，原告先位聲
      明依民法不當得利之法律關係，請求被告給付2,799,594
      元及自99年10月28日起至清償日止，按年息5%計算之利息
      ，既經本院認為無理由，自仍應於主文中予以駁回。而原
      告後位聲明依民法委任之法律關係，請求被告為上開相同
      內容之給付，則為有理由，應予准許。
十四、本件事證已臻明確，兩造其餘攻擊或防禦方法及未經援用
      之證據，經本院斟酌後，認為均不足以影響本判決之結果
      ，自無再逐一詳予論駁之必要，併此敘明。
十五、兩造均陳明願供擔保，請准宣告假執行或免為假執行，經
      核均無不合，爰各酌定如主文所示之擔保金額，併予准許
      。
據上論結，本件原告之訴為有理由，依民事訴訟法第79 條、第
390 條第2 項、第392 條第2 項，判決如主文。
中    華    民    國   100    年    4     月    19    日
              民事第二庭    法  官  張震武
以上正本係照原本作成
如對本判決上訴，須於判決送達後20日內向本院提出上訴狀
中    華    民    國   100    年    4     月    19    日
                            書記官  顏伯儒
┌──┬────────┬──────┬────────────────────┐
│編號│地號            │面  積      │所有權人之(1)應有部分(2)折算面積          │
│    │                │（平方公尺）├──────┬──────┬──────┤
│    │                │            │鄭炫生      │鄭道生      │鄭石千      │
├──┼────────┼──────┼──────┼──────┼──────┤
│1.  │桃園縣楊梅市    │  649.17    │(1)1/2       │(1)1/2       │0           │
│    │高上段第1391地號│            │(2)324.585 ㎡│(2)324.585㎡ │            │
│    │                │            │            │            │            │
├──┼────────┼──────┼──────┼──────┼──────┤
│2.  │同上段第1392地號│  399.77    │(1)1/2       │(1)1/2       │0           │
│    │                │            │(2)199.885㎡ │(2)199.885㎡ │            │
├──┼────────┼──────┼──────┼──────┼──────┤
│3.  │同上市○○段    │1,653.84    │(1)1/2       │(1)1/2       │0           │
│    │第474地號       │            │(2)826.92㎡  │(2)826.92㎡  │            │
├──┼────────┼──────┼──────┼──────┼──────┤
│4.  │同上段第475地號 │  444.82    │(1)1/2       │(1)1/2       │0           │
│    │                │            │(2)222.41㎡  │(2)222.41㎡  │            │
├──┼────────┼──────┼──────┼──────┼──────┤
│5.  │同上段第476地號 │  186.86    │(1)1/2       │(1)1/2       │0           │
│    │                │            │(2)93.43㎡   │(2)93.43㎡   │            │
├──┼────────┼──────┼──────┼──────┼──────┤
│6.  │同上段第480地號 │8,454.75    │(1)1/2       │(1)1/2       │0           │
│    │                │            │(2)4227.375㎡│(2)4227.375㎡│            │
├──┼────────┼──────┼──────┼──────┼──────┤
│7.  │同上段第483地號 │5,792.67    │(1)          │(1)1919/5756 │(1)          │
│    │                │            │19185/57560 │            │19185/57560 │
│    │                │            │(2)1930.72㎡ │(2)1931.23㎡ │(2)1930.72㎡ │
│    │                │            │此部分所有權│            │            │
│    │                │            │應有部分業於│            │            │
│    │                │            │99年5 月11日│            │            │
│    │                │            │移轉登記予訴│            │            │
│    │                │            │外人李鄭秋雲│            │            │
│    │                │            │所有。      │            │            │
├──┴────────┴──────┴──────┴──────┴──────┤
│備  註：                                                                      │
│1.各分別共有所有權人之應有部分折算面積之合計：                                │
│  鄭炫生：7825.325㎡                                                          │
│  鄭道生：7825.835㎡                                                          │
│  鄭石千：1930.72㎡                                                           │
│  系爭土地總面積：17581.88㎡                                                  │
│2.各分別共有所有權人依系爭租約每年所得租金（以下均為新臺幣）：                │
│  鄭炫生：185萬元                                                             │
│  鄭道生： 60萬元                                                             │
│  鄭石千：170萬元                                                             │
│  合  計：415萬元                                                             │
│3.各分別共有所有權人若依折算面積比例計算每年所得租金（小數點以下四捨五入）：  │
│  鄭炫生：1,847,078元（計算式：415萬元×7825.325㎡/17581.88㎡＝1,847,078元）  │
│  鄭道生：1,847,198元（計算式：415萬元×7825.835㎡/17581.88㎡＝1,847,198元）  │
│  鄭石千：  455,724元（計算式：415萬元×1930.72㎡/17581.88㎡＝455,724元）     │
│  合  計：4,150,000元                                                         │
└───────────────────────────────────────┘